臺灣高等法院高雄分院刑事判決　　　　　九十一年度上易字第八一五號
　　上　訴　人　台灣屏東地方法院檢察署檢察官
　　被　　　告　甲○○
　　選任辯護人　邱芬凌
右上訴人因被告竊盜等案件，不服臺灣屏東地方法院九十年度易字第一三七０號中華
民國九十一年四月二十三日第一審判決（起訴案號：臺灣屏東地方法院檢察署八十九
年度偵字第五九０二號），提起上訴，本院判決如左：
      主      文
上訴駁回。
      理      由
一、公訴意旨略以，被告甲○○自民國八十年七月二十三日起，與告訴人乙○○○約
    定就「新全發」號漁船（以下稱系爭漁船）各出資二分之一，共同合夥經營捕漁
    事業，並雇用告訴人之弟陳水戈擔任船長。其合夥期間，雙方屢因帳目問題滋生
    爭執，八十六年六月間，被告對船長陳水戈即告訴人之弟提起業務侵占之自訴，
    業經台灣屏東地方法院、台灣高等法院高雄分院分別以八十六年度自更字第二號
    、八十七年度上易字第一四八六號判決無罪確定在案，自此雙方間嫌隙又加深。
    八十七年七月十三日系爭漁船入港後，直至八十九年三月十三日離港時止，竟閒
    置東港漁港碼頭近二年之久，該期間內，除被告對系爭漁船之必要費用曾為支出
    外，並無人對系爭漁船為任何管領使用行為，亦無約定系爭漁船應由何人保管。
    被告竟在未與告訴人踐行終止合夥契約之清算程序，及未事先告知告訴人之情形
    下，萌生使公務員登載不實及竊盜等之犯意，先向行政院海岸巡防署安檢第二大
    隊東港安檢所切結系爭漁船之報關簿遺失，由該安檢所開立最近一次進出港證明
    ，再持該證明連同新購之報關簿，持向東港漁會認證後，雇人將系爭漁船駛離東
    港漁港，並將之售予他人，因認被告甲○○涉有刑法第二百十六條之行使同法第
    二百十四條之使公務員登載不實罪，及同法第三百二十條第一項之普通竊盜罪嫌
    。
二、按犯罪事實應依證據認定之，無證據不得推定其犯罪事實，復不能證明被告犯罪
    或其行為不罰者，應諭知無罪之判決，刑事訴訟法第一百五十四條、第三百零一
    條第一項分別定有明文。又認定不利於被告之事實，復依積極證據，苟積極證據
    不足為不利於被告事實之認定時，即應為有利於被告之認定，更不必有何有利之
    證據；而事實之認定，應憑證據，如未能發現相當證據，或證據不足以證明，自
    不能以推測或擬制之方法，以為裁判基礎，最高法院卅年上字第八一六號及四十
    年台上字第八十六號分別著有判例可資參照。
三、訊據被告甲○○固坦認確有與告訴人合夥經營捕漁事業及未經清算程序亦未告知
    告訴人，即將系爭漁船駛出東港漁港並予以變賣之事實不諱，惟堅決否認有何上
    開犯行，辯稱：系爭漁船是我出資購買，漁船登記在我名下，擁有完全之所有權
    ，因與告訴人合夥經營漁業，為支付貸款利息和修理費才將漁船賣掉。至於漁船
    報關簿，我向告訴人要，她說已遺失，我才申請補發等語，經查：
    (一)行使使公務員登載不實罪部分：
      1.按刑法第二百十四條之罪，其所謂公務員職務上所掌之公文書，係指我國公
        務員職務上所掌之我國公文書而言，如非公務員所判作之私文書，縱使為不
        實之登載，亦難繩以刑法第二百十四條之罪。被告甲○○所出具卷附之切結
        書，其上雖記載：「『漁船進出港檢查簿』，確實遺失」一語，惟經原審法
        院函詢南部地區巡防局第六海岸巡防總隊，於九十一年三月九日以九一六總
        巡字第一０五０號函覆稱：「漁船進出港檢查簿」及「漁船報關簿」，均係
        因警備總部及警政署時期為便於管理船筏而設置之簿冊，該「漁船準出港檢
        查簿」係安檢單位持有，而「漁船報關簿」則為漁民持有。被告所切結之「
        漁船進出港檢查簿」應係指漁民所持有之「漁船報關簿」甚明。又該「漁船
        報關簿」於漁民進出港時，並無強制要求帶且該簿冊之換發單位為各地區
        漁會，該簿冊至今仍沿用，係因漁民要申請漁民保險、核配油點及漁會選舉
        ，須出海作業證明，有前揭函示在卷可稽。而該簿冊之補發程序，係由安檢
        單位所開立最近一次進出港證明，由申請人持安檢單位所開具之證明連同新
        購之報關簿，持向漁會認證即可使用，業經公訴人於九十年十月十一日下午
        二時四十分，向海岸巡防署安檢第二大隊東港安檢所，以電話查詢明確，復
        有該日公務電話紀錄單在卷足憑（偵卷第一一九頁），該「漁船報關簿」係
        因漁民為申請漁民保險，核配油點及漁會選舉，須有出海作業證明而沿用，
        其補發又係安檢單位依「漁民進出港檢查簿」開立最近一次出港證明再由漁
        會認證該簿冊即可，其簿冊顯非公務員職務上所掌之公文書，其補發程序係
        各地區漁會所換發，亦非受委託行使公權力行為，有屏東縣政府於九十一年
        二月七日以屏府農漁字第０九一００一七五五一號函覆原審謂「：：：該進
        出港檢查簿均僅漁船持有：：：絕非貴隊所述『依據漁業法規定係屬農委會
        漁業署主管（地方為縣、市政府），非本部權責』，即便貴署自九十一年一
        月一日起簡化漁港安全檢查作業，貴隊仍為漁港安檢單位：：：」等語，在
        卷可參，被告所為，核與行使刑法第二百十四條使公務員登載不實罪之構成
        要件有間，應甚明確。
      2.復查告訴人之弟陳水戈因自八十四年出港後，逾二年須返返航之期限，須受
        主管機關之處罰，並再次檢查始得出港，被告甲○○曾對陳水戈提起侵占之
        自訴，嗣後漁船於八十七年十月間返回，被告甲○○要求告訴人提出合夥帳
        簿結算並將全部資料返還，被告曾多次委託父親林甸鴻及堂兄林生奇向告訴
        人及陳水戈要回證件並委託律師發函催討，告訴人及陳水戈均堅稱船舶所有
        隨文件已遺失之事實，業據被告甲○○供述明確，復經證人林生奇於原審證
        稱：「我向告訴人要船的資料，因為省政府有寄信過來說說過期要重新辦，
        所以我就去找告訴人，但當時她說資料遺失了，她說她不認識字，我有跟她
        說罰金的事情，她說我們是船主，要我們自己處理。」（原審九十一年三月
        十四日訊問筆錄）核與證人吳勝發於本院證述：「後來被告問我報關簿沒了
        ，怎麼辦，我說船主可申請補發。」（本院九十一年九月四日審判筆錄）。
        等語相符，復參之卷附屏東縣消防局八十九年二月一日火災現場保持完整通
        知書及信東造船廠股份有限公司所出具「新全發漁船因船燒燬欲前往高雄市
        信東造船廠上架維修」之證明書。衡之常情，告訴人及陳水戈於被告提出前
        開請求時，籍故不願提出及拒與會算，故於被告向彼等索取漁船報關簿時，
        索性謊稱遺失用以塘塞，顯屬可能，故被告辯稱：我向告訴人要報關簿，告
        訴人說不見等情，堪可採信。又被告曾向屏東縣警察局東港分局查證漁船有
        無返港紀錄，經說分局函復「經查東港籍『新全發號』漁船於八十四年二月
        二十三日由東港出海作業後迄今尚未有返港紀錄」，有該分局八十七年十月
        十九日東警檢字第一五五九五號函在卷足憑（偵卷第卅一頁），果有系爭漁
       船報關簿存在，當會有相關紀錄可供查考並登載，惟上開紀錄闕如。又八十
        九年二月一日漁船遭人放火燒燬，船艙受回祿之災，有照片三幀附卷可參（
        原審卷第九十五頁），被告認漁船報關簿確已遺失或燒燬，遂於八十九年三
        月間申報遺失請求補發，被告主觀並無任何明知不實事項使公務員登載不實
        之犯行，亦無據以行使，至為灼然。
    (二)竊盜罪部分：
      1.刑法上之竊盜罪，係以竊取他人所持有之物為成立要件，最高法院十九年上
        字第一六七三號著有判例。本件被告甲○○出售系爭「新全發」漁船是否構
        成竊盜罪﹖其爭點在於系爭漁船究為被告甲○○所有，抑或與告訴人合資購
        買﹖本件告訴人許陳河花固指稱：其與被告合夥出資各三百萬元購買「新全
        發號」，並以持有「證件驗證明細表」及邱章為代表漁船之證件，足證其有
        所有權云云。惟查「證件驗證明細表」即俗稱「報關簿」，該簿為漁船進出
        港時必需報關使用，內容記載漁船進出漁港之記錄，並非身分證明，足為證
        明漁船之所有權之證件為「漁船登記書」，本件漁船登記人為甲○○，有船
        舶登記簿第七六冊第七五０伍號船舶登記書影本附卷可考（偵卷第廿九頁）
        ，該證件自始自終為被告持有（現已出售予第三人，已改登記為第三人），
        果如告訴人所言，何以未持有該漁船登記書或將該登記書登載為二人共有﹖
        告訴人所述，令人存疑。
      2.再查，被告甲○○不堪捕漁事業長期虧損致無法繳納銀行貸款利息，銀行轉
        向連帶保證人乙○○○求償，乙○○○代償後，對系爭漁船查封拍賣，有台
        灣屏東地方法院八十八年一月十四日屏院正民執己字第八十七執一０八七三
        號通知在卷可考（本院卷上證一）。被告向友人張爾云調借廿九萬元，向民
        事執行處辦理清償塗銷查封，有台灣土地銀行存款憑條、台灣區中小企業銀
        行（台北國際商業銀行）仁愛分行存摺足憑。被告甫清償數日，被告立即接
        獲法院通知銀行又接續查封，當時被告曾向屏東縣警察局東港分局函查系爭
        漁船有無返港記錄，經該分局函復該漁船自八十四年二月二十三日由東港出
        海作業迄今尚未有返航記錄。當時除告訴人外，無人知悉漁船已返回，為何
        在被告清償乙○○○代墊款後，銀行竟立即查知漁船已返回，顯有可能是告
        訴人通風報信，希望經由法院拍賣低價買回漁船。被告遂於八十八年三月二
        日將土地銀行貸款三百五十萬元全部還清並塗銷查封，有該銀行本息清償表
        足憑（本院卷上證四）。如果乙○○○對漁船有共有權利，何以會查封自己
        所有之財產，甚至坐視銀行查封而不加聞問，有違常情﹖又告訴人指稱漁船
        買賣為六百萬元，被告與其各出資三百萬元，其支付原船主陳水戈之金額有
        告訴人之第一商業銀行潮州分行及屏東縣潮州鎮農會之往來明細表，告訴人
        代原船主陳水戈清償原抵押貸款五十萬元，亦有告訴人第一商業銀行潮州分
        行往來明細表供參，惟上開往來明細僅有提款金額之記載，無法證明金錢支
        付何人、何用途﹖另查被告清償土地銀行貸款超過三百萬元，加計被告另行
        支付修理費、冷凍廠等費用更超過三百萬元，有估價單、收據可考。若被告
        非真正船主，被告何需額外超支﹖為何被告負責清償之本息為三百五十萬元
        而非告訴人所言三百萬元﹖船舶逾期返港遭罰款之費用及重新添購救生設備
        之費用何以由被告一人支付，而非由二人平均分擔﹖告訴人何以不懼遭主管
        機關處罰﹖由上均足證該漁船為被告甲○○所有，並未與乙○○○共有。又
        被告為船舶所有人，僅因被告對漁船經營並非專業，故與乙○○○共同合夥
        經營，由其負責會計及財務記帳，被告於八十二年間向陳水戈購買漁船，又
        將漁船委其繼續經營，就被告言並無任何保障，故責由乙○○○同意提供不
        動產擔任保證人共同為船舶抵押借款，自不得據此推論乙○○○為漁船共有
        人。又被告自訴陳水戈之前開八十七年自更字第二號案件，係彼等為經營船
        舶合夥事業相爭，非對漁船所有權之爭，自不得以被告於該案供稱與告訴人
        合夥經營，遽以因合夥經營漁業資為漁船所有權之證據，實將二者混為一談
        。又兩造不爭之協同書亦載明「茲新全發漁船船主為甲○○。此漁船為甲○
        ○與乙○○○為各佔百分之五十之資金，共同合夥經營。茲經營方式為每航
        次之費用（包括外籍船員薪資）由漁貨賣出之金額支出，結餘之盈餘百分之
        七為公司支出修理費用，漁具費用等雜支。扣除之後由合夥人與船長，均分
        各分百分之五十。本籍之船員薪資由船長負責。此協同書由甲○○、乙○○
        ○、船長陳水戈共同簽字認可」等情，足證告訴人與被告二人合夥經營捕漁
        事業，漁船之所有權並非共有，甚為明確。被告出售漁船行為，乃處分自己
        財產，有何竊盜犯行可言。至於證人陳水戈及吳勝發證述：漁船二人共有云
        云，與事實不符，不足採信。
綜上所述，公訴意旨認被告涉有行使使公務員登載不實及普通竊盜罪嫌，所舉證據尚
有未足。本件純係告訴人與被告合夥事業結算或清算之民事糾葛，宜循民事程序解決
。此外，復查無其他積極證據足資證明被告確有公訴人所指之犯行，揆諸首揭法條規
定及判例意旨，不能證明被告犯罪。原審因而為被告無罪之諭知，核無不合，公訴人
上訴意旨，仍執陳詞，指摘原判決不當，為無理由，應予駁回。
據上論斷，應依刑事訴訟法第三百六十八條，判決如主文。
本案經檢察官朱文彬到庭執行職務。
中    華    民    國     九十一     年       九       月       十八     日
                              臺灣高等法院高雄分院刑事第八庭
                                  審判長法官  郭雅美
                                        法官  張盛喜
                                        法官  裕斗
右正本證明與原本無異。
不得上訴。
                                      書記官  陳曼智
中    華    民    國     九十一     年       九       月      二十      日
                                                                    Ａ
